臺灣高等法院臺中分院刑事裁定　　　　　100年度聲字第284號
聲明異議人
即受 刑 人　郭智州
送達代收人　王文聖律師
上列聲明異議人即受刑人因違反公職人員選舉罷免法案件，對於
臺灣臺中地方法院檢察署檢察官執行之指揮聲明異議，本院裁定
如下：
    主  文
檢察官依最高法院九十九年度台上字第二八六四號確定判決，以
九十九年度執高字第六一八八號執行指揮書為據，於中華民國九
十九年九月六日，以中檢輝執高九九執從一五二六字第一二○五
九七號請就受刑人郭智州在臺灣臺中監獄臺中分監保管帳戶內保
管金及勞作金，代為扣繳其選舉罷免法案件宣告沒收之犯罪所得
新臺幣壹佰伍拾萬元之指揮處分撤銷。
    理  由
一、聲明異議意旨略以：聲明異議人即受刑人郭智州（下以受刑
    人稱之）前經本院97年度重上更（二）字第14號判決判處「
    有期徒刑壹年捌月，禠奪公權貳年，用以行求之賄賂新臺幣
    壹佰伍拾萬元，沒收之」確定在案，並已於民國99年8月間
    經臺灣臺中地方法院檢察署發監至法務部矯正署臺中監獄臺
    中分監（下簡稱臺中分監）執行，乃受刑人於日前接獲該署
    通知對於受刑人設於臺中分監帳戶之存款2萬餘元予以執行
    。按上開確定判決主文諭知「用以行求之賄賂新臺幣壹佰伍
    拾萬元，沒收之」，係依修正前公職人員選舉罷免法第90條
    之1第3項規定諭知沒收，受刑人所涉犯修正前公職人員選舉
    罷免法並無追繳之規定，且主文內亦無諭知「用以行求之賄
    賂新臺幣壹佰伍拾萬元追繳沒收，如全部或一部無法追繳時
    ，以被告之財產抵償之。」檢察官僅依確定判決諭知沒收之
    規定，即對受刑人財產追繳，並逕執行受刑人設於臺中分監
    帳戶存款2萬餘元，有未依確定判決主文執行之違誤，請撤
    銷臺灣臺中地方法院檢察署99年度執從1526字第120597號執
    行命令（聲明異議狀誤載為0000000號），以維權益等語。
二、按受刑人或其法定代理人或配偶以檢察官執行之指揮為不當
    者，得向諭知該裁判之法院聲明異議，刑事訴訟法第484條
    定有明文。又該條所稱「諭知該裁判之法院」，乃指對被告
    之有罪判決，於主文內實際宣示其主刑、從刑之裁判而言，
    若判決主文並未諭知主刑、從刑，係因被告不服該裁判，向
    上級法院提起上訴，而上級法院以原審判決並無違誤，上訴
    無理由，因而維持原判決諭知「上訴駁回」者，縱屬確定之
    有罪判決，但因對原判決之主刑、從刑未予更易，其本身復
    未宣示如何之主刑、從刑，自非該條所指「諭知該裁判之法
    院（最高法院79年度台字第19號判例參照）。而法院應就異
    議之聲明裁定之，刑事訴訟法第484條、第486條分別定有明
    文。茲查，本件受刑人因違反公職人員選舉罷免法等案件，
    前經本院於98年5月27日以97年度重上更（二）字第14號刑
    事判決諭知「郭智州共同連續對於有投票權之人交付賄賂而
    約其投票權一定之行使，處有期徒刑壹年捌月，禠奪公權貳
    年。用以行求之賄賂新臺幣壹佰伍拾萬萬元，沒收之」，嗣
    經最高法院於99年5月13日以99年度台上字第2864號判決駁
    回上訴確定在案，有卷附臺灣高等法院被告前案紀錄表可查
    ，並經本院職權調閱臺灣臺中地方法院檢察署99年度執字第
    6188號執行卷、99年度執從字第1526號查明屬實，本院自屬
    該「諭知該裁判之法院」，核先敘明。
三、經查：
  (一)受刑人前因犯94年11月30日修正公布前之公職人員選舉罷免
    法第90條之1第3項之行求賄賂罪，經本院判處有期徒刑1年8
    月，褫奪公權2年，用以行求之賄賂150萬元沒收之；關於判
    決主文諭知沒收部分，是適用同法第90條之1第3項之規定，
    此有上開調閱之執行卷宗所附本院97年度重上更（二）字第
    14號判決在卷可參（見本判決第115頁第4列至第6列）。
  (二)依修正公布前之公職人員選舉罷免法第90條之1第3項規定「
    預備或用以行求期約或交付之賄賂，不用屬於犯人與否，沒
    收之。」與同法第89條第3項「‧‧沒收之；如全部或一部
    不能沒收時，追徵其價額。」亦與毒品危害防制條例第19
    條第1項「‧‧沒收之，如全部或一部不能沒收時，追徵其
    價額或以其財產抵償之。」均有不同，亦即，據以對受刑人
    宣告沒收之第90條之1第3項，並無於全部或一部不能沒收時
    ，「追徵其價額」「以其財產抵償」等之規定；再者，依94
    年2月2日修正、95年7月1日施行之刑法第40條之1規定「法
    律有規定追徵、追繳或抵償者，於裁判時並宣告之。」，其
    立法理由略以：「二、修正條文第34條第3款增列『追繳、
    追徵或抵償』為從刑之一，係以法律之規定將犯罪所得，收
    歸國家所有，如本法分則第121條、第122條、第131條、第
    143條、公職人員選舉罷免法第88條、總統副總選舉罷免法
    第75條、第76條、毒品危害防制條例第19條、貪污治罪條例
    第10條、組織犯罪防制條例等，避免因該犯罪所得因不符刑
    法第38條沒收之規定，致犯罪行為人仍得於判決確定後享受
    犯罪之成果，故有自犯罪行為人強制收回之必要。惟無論追
    繳、追徵或抵償，其所得來自於他人，故欲將此項所得收歸
    國家所有，自應以法律規定者，始得追繳、追徵或抵償，以
    符法律保留之原則。」是追徵、追繳或抵償，以法律上有特
    別規定者，始於裁判時附隨主刑宣告，因而，上述判決亦未
    為如此之宣告；另「按應沒收之物，雖不論有無扣案均應宣
    告沒收，惟對於未扣案者，除有如全部或一部不能沒收時，
    應予追繳，或追徵其價額或以其財產抵償之特別規定外，以
    具體存在之特定原物，始得宣告沒收」（最高法院96年度台
    上字第6046號判決要旨參照）。據上，本案就未扣案賄款
    150萬元，除非檢察官能證明受刑人持有之現款中確為原來
    之賄款150萬元，否則對之執行沒收，即會造成「以其財產
    抵償」之效果，超越法律規定，超越判決意旨。
  (三)查臺灣臺中地方法院檢察署執行檢察官依最高法院99年度台
    上字第2864號確定判決，以99年度執高字第6188號執行指揮
    書為據，於99年9月6日以中檢輝執高99執從1526字第120597
    號請就受刑人郭智州在臺中分監保管帳戶內保管金及勞作金
    ，代為扣繳其於選舉罷免法案件宣告沒收之犯罪所得150 萬
    元等情，經本院調閱上述執行卷宗查明在案。惟綜觀全卷，
    並無證據資料證明受刑人上揭保管帳戶內保管金及勞作金
    22,217元即為受刑人進行本案犯罪時用以行求賄賂之款項，
    檢察官對之為上述指揮處分，該等指揮處分即與法不相符合
    ，容有未洽。本件受刑人認修正前公職人員選舉罷免法第90
    條之1第3項就諭知沒收部分並無追繳之規定，執行檢察官僅
    憑該案終局判決之諭知沒收規定，即函請臺中分監自受刑人
    保管金及勞作金在150萬元內予以扣繳，並業已扣得22,217
    元，因而聲明異議，揆諸前揭修正公布前之公職人員選舉罷
    免法及刑法等之規定及說明，即非無據，自應由本院將原臺
    灣臺中地方法院檢察署檢察官中華民國99年9月6日中檢輝執
    高99執從1526字第120597號函命臺中分監對受刑人郭智州在
    臺中分監帳戶內之保管金扣繳之執行處分予以撤銷。
四、據上論結，依刑事訴訟法第486條，裁定如主文。
中    華    民    國   100    年    3     月    4     日
            刑事第二庭  審判長法  官  邱  顯  祥
                              法  官  張  國  忠
                              法  官  王  鏗  普
以上正本證明與原本無異。
如不服本裁定，得於收受送達後五日內向本院提出抗告書狀（須
附繕本）。
                              書記官  詹  雅  婷
中    華    民    國   100    年    3     月    4     日